【裁判字號】    88,訴,269
【裁判日期】    900525
【裁判案由】    貪污
【裁判全文】
臺灣宜蘭地方法院刑事判決                          八十八年度訴字第二六九號
    公  訴  人  臺灣宜蘭地方法院檢察署檢察官
    被      告  丁○○
    選任辯護人  楊德海
右列被告因貪污案件，經檢察官提起公訴（八十八年度偵字第一七九三號），本院判
決如左：
    主  文
丁○○無罪。
    理  由
一、公訴意旨略以：被告丁○○係前宜蘭縣南澳鄉公所財經課代理課長，負責辦理原
    住民保留地等地政業理改分配公告，係依法令從事公務之人員。緣民國八十一年
    十二月間，平地人張學文擬將所承租之南澳鄉○○段一五三一地號土地（面積０
    ．０一六０公頃，下稱系爭土地）贈與繼子甲○○（原住民）作為自住房屋用地
    ，並提出申請，經臺灣省山胞行政局函示：應填具拋棄承租權申請書送局核定後
    ，註銷租約收回土地，再依山胞保留地開發管理辦法第十九條規定辦理土地公告
    改配。張學文申辦拋棄後，宜蘭縣政府復函示南澳鄉公所；依山胞保留地開發管
    理辦法第十九條規定辦理土地公告改配，丁○○明知註銷租約收回之土地，應依
    上開函示辦理公告改配，亦知該筆土地同一使用者林蘭妹與張學文有土地糾紛，
    並積極爭取使用權，竟基於圖利甲○○之犯意，未將張學文申請拋棄前揭保留地
    之公告，正式公佈於南澳鄉公所公告欄，亦未辦理改配公告，即先行代替甲○○
    填寫原住民保留地使用申請書，並於八十三年一月十一日將前揭土地之使用權逕
    自交予與其有遠親關係之甲○○，迄八十六年十二月，南澳鄉公所發現本案未辦
    理改配公告，乃撤銷甲○○之權利登記，重新辦理改分配公告。因認被告丁○○
    涉有貪污治罪條例第六條第一項第四款之圖利罪嫌。
二、按犯罪事實應依證據認定之，無證據不得推定其犯罪事實。又不能證明被告犯罪
    ，應諭知無罪判決。刑事訴訟法第一百五十四條、第三百零一條第一項訂有明文
    。
三、公訴人認被告有上述犯行無非以：有關原住民保留地之收回、承租手續，原住民
    保留地開發管理辦法規定甚詳，且先後經台灣省山胞行政局及宜蘭縣政府函示明
    確，被告卻捨法定程序，而代其有親戚關係之甲○○填具申請書，急忙將上開手
    續辦妥，其有圖利甲○○之犯意甚明為主要論據。而訊據被告固坦承上揭土地於
    張學文拋棄後，即依法公告三十日，嗣承辦甲○○之申請租用山胞保留地之申請
    案，經審核後提交鄉公所之土審會通過等語，惟堅詞否認有何貪污治罪條例之圖
    利犯行，辯稱：伊均係依據法令辦理，根據法條規定及鄉公所處理相類似案件之
    程序，僅需要為上述之拋棄公告，即可確定收回土地，且該拋棄公告確有貼示並
    於村里辦公室公告，而改配他人時依法並不需要再做公告亦即並無所謂之改配公
    告等語。
四、有關本件系爭土地租用情形及其後發生爭議之緣由：
    查宜蘭縣南澳鄉○○段第一五三一號地號、面積零點零一六公頃之土地即系爭土
    地，係於民國七十八年四月四日經宜蘭縣政府函准依臺灣省山胞保留地管理辦法
    第三十四條。第三十五條之規定出租予張學文，張學文並與宜蘭縣南澳鄉公所七
    十八年四月二十四日訂立臺灣省山地保留地租賃契約。後於八十一年十二月二十
    八日，張學文將係爭土地贈與甲○○，雙方並訂立有贈與書一紙，而同日甲○○
    即填具山胞保留地租用申請書，檢附位置圖、戶籍謄本申請租用上揭土地，並經
    南澳鄉公所於八十二年四月十六日所召開土地權利審查委員會通過在案，於同年
    五月二十日發函陳報宜蘭縣政府。然主管機關台灣省山胞行政局於八十二年六月
    十七日發函宜蘭縣政府謂：「‧‧‧本案平地人張學文君若不欲承租南澳段一五
    三一號地，應填具拋棄承租權申請書送局核定後，註銷租約收回土地再依山胞保
    留地開發管理辦法第十九條規定辦理土地公告改配‧‧‧」等語，是宜蘭縣政府
    遂於同年六月三十日將該函轉知南澳鄉公所。張學文便依上揭函文之意旨，於同
    年八月二十日簽具山地人民使用山地保留地土地權利拋棄書，聲明自願拋棄上揭
    系爭土地使用權利交回鄉公所等語，嗣宜蘭縣政府於八十二年十二月一日即函知
    南澳鄉公所謂：「貴鄉平地人張學文申請拋棄使用南澳段一五三一山胞保留地面
    積０、０一六０公頃一案經轉准山胞行政局復本案既經張君自願拋棄，同意照辦
    ，註銷租約收回土地，並請貴所依山胞保留地開發管理辦法第十九條規定公告改
    配並填造山胞保留地異動情形報表報備，請查照」。嗣南澳鄉公所於八十二年十
    二月十日以八二鄉財經字第一０五二一號公告「本鄉山胞張學文君聲請拋棄南澳
    段一五三一地號山胞保留地」、並說明「‧‧‧（二）公告期限：參拾天（自八
    十二年十二月八日起至八十三年一月七日止）。（三）對該項拋棄案件，如有異
    議，請於公告期限內檢具有關證明文件，以書面向本所申請處理。
    （四）逾期無人異議，即依法確定收回」等語後，甲○○復於八十三年一月十一
    日再次就系爭土地填具山胞保留地使（租）用申請書向南澳鄉公所申請租用上揭
    土地，經南澳鄉公所八十三年度第三次人民申請案件土地權利審查委員會審查通
    過，並由宜蘭縣政府於八十三年八月十二日以八三府民山字第八八三五六號函核
    准在案，然卻經案外人林蘭妹於八十四年二月二十六日向南澳鄉公所以其係世居
    於上揭土地應可合法取得放領土地等語而提出陳情等情，除據被告自承在卷，並
    有證人張學文、鄉公所承辦員戊○○證述大致相符，另有土地登記簿謄本、七十
    八年四月二十四日山地保留地租賃契約、八十一年十二月二十八日之贈與書、八
    十一年十二月二十八日甲○○之申請書、宜蘭係南澳鄉公所八十二年五月二十日
    函、台灣省山胞行政局八十二年六月十七日函、台灣省山胞行政局八十二年六月
    十七日函、宜蘭縣政府八十二年六月三十日函、八十二年八月二十日張學文之山
    地人民使用山地保留地土地權利拋棄書、南澳鄉公所八十二年十月二十六日八二
    鄉財經字第四四五四號函、宜蘭縣政府八十二年六月三十日八二府民山字第六六
    三七八號函、宜蘭縣政府八十二年十二月一日八二民山字第一二五六五二號函、
    南澳鄉公所八十二年十二月十日八二鄉財經字第一０五一二號公告、八十三年一
    月十一日甲○○山胞保留地使用申請書、八十三年度第三次人民申請案件土地權
    利審查委員會審查清冊、宜蘭縣政府八十三年八月十二日八三府民山字第八八三
    五六號函、八十四年二月十六日林蘭妹陳情書等附卷足憑。
五、而上述申請程序中公訴人認被告行政程序有違法而涉嫌圖利部分：即一、「未將
    張學文申請拋棄前揭保留地之公告，正式公布於南澳鄉公所之公告欄」；二、「
    未辦理改配公告即先行代替甲○○填寫原住民保留地申請書」等情，然查：
（一）按七十九年三月二十六日公布施行之山胞保留地開發管理辦法（現已經行政院
      於八十九年二月十六日修正公布為原住民保留地開發管理辦法）第十九條第一
      項規定：「依本辦法收回之山胞保留地，得由鄉（鎮、市、區）公所公告一個
      月後辦理改配，並優先配與居住鄰近該地而尚無受配或原受配土地面積最少之
      山胞。」是若依前揭山胞保留地開發管理辦法收回之山胞保留地，得依上述辦
      法第十九條，公告一個月後辦理改配，而所謂「公告一個月後辦理改配」，係
      指鄉公所依照同辦法規定收回之土地應公告一個月後改配其他原住民使用，在
      公告期間鄉公所亦得受理原住民之申請，公告期滿後鄉公所得就受理之申請案
      ，加以審查後提交土地權利審查委員會審議，不需再公告一個月。此有行政院
      原住民委員會九十年四月十六日函覆本院之九十年原民字第九０三０一八三號
      函可查。另證人即南澳鄉公所課長乙○○先於檢察官供稱：「之前公告就是一
      張只有收回一個月後就直接改配。沒有像現在收回公告內有收回時間一個月及
      公告改配時間十五天以上」等語；復又於本院審理時證稱：「公告只有載收回
      部分，並沒有載明改配事項」、「我們現在的作法是先作收回公告，再作改配
      公告」、「改配公告例稿好像是依據山胞保留地管理辦法，‧‧‧這例稿主要
      是因為發生被告這案件才製作出來的」；證人即南澳鄉公所職員丙○○亦證稱
      ：「‧‧‧土地收歸鄉公所後，山胞只要有人來聲請就可以，拋棄公告應要三
      十日，分配時應不用再公告」等語。綜上法令規定、函示及證人證言，顯見南
      澳鄉公所於當時承辦上述類似案件，亦僅就山胞保留地收回意旨公告週知，於
      改配他人時，並未再製作公告等情，可見一斑。
（二）而張學文於八十二年八月二十日簽具山地人民使用山地保留地土地權利拋棄書
      ，聲明自願拋棄上揭系爭土地使用權利交回鄉公所等語，上揭系爭土地既經權
      利人拋棄，南澳鄉公所則依法收回土地，當屬前揭辦法第十九條所謂之「依本
      辦法收回之土地」，嗣宜蘭縣政府亦於八十二年十二月一日再函知南澳鄉公所
      予以提示：「貴鄉平地人張學文申請拋棄使用南澳段一五三一山胞保留地面積
      ０、０一六０公頃一案經轉准山胞行政局復本案既經張君自願拋棄，同意照辦
      ，註銷租約收回土地，並請貴所依山胞保留地開發管理辦法第十九條規定公告
      改配並填造山胞保留地異動情形報表報備，請查照」，此有張學文之拋棄權利
      書及宜蘭縣政府八十二年十二月一日八二府民山字第一二五六五二號函足參，
      以提醒南澳鄉公所依前揭辦法辦理。而被告處理本件張學文拋棄土地權利及甲
      ○○申請承租土地一案，依前揭辦法與宜蘭縣政府函文，即以南澳鄉公所八十
      二年十二月十日八二鄉財經字第一０五二一號公告稱「本鄉山胞張學文君聲請
      拋棄南澳段一五三一地號山胞保留地」、並說明「‧‧‧（二）公告期限：參
      拾天（自八十二年十二月八日起至八十三年一月七日止）。（三）對該項拋棄
      案件，如有異議，請於公告期限內檢具有關證明文件，以書面向本所申請處理
      。（四）逾期無人異議，即依法確定收回」等語，依上開所述，確已符合法令
      規定，且無違當時鄉公所之處理程序，更難遽論被告有何圖利甲○○之犯意存
      在。且前述公告載有「副本受文者為碧侯村辦公室、張學文、本所財經課」，
      並有南澳鄉公所之發文字號及鄉長印信等情觀之，顯見此一公告係經鄉公所之
      標準公文發文程序所製發，亦實無證據足認此一公告未予張貼或揭示，是被告
      既無公訴人所指之「未將張學文申請拋棄前揭保留地之公告，正式公布於南澳
      鄉公所之公告欄」及「未辦理改配公告即先行代替甲○○填寫原住民保留地申
      請書」等情，且無證據足認被告圖利犯意及犯行存在，尚難以系爭土地後來發
      生土地權利爭議，即遽論被告有圖利之犯行。
六、再按，前述山胞保留地開發管理辦法第六條規定：山胞保留地所在之鄉（鎮、市
    、區）公所應設山胞保留地土地權利審查委員會，掌理左列事項：一、山胞保留
    地土地權利糾紛之調查及調處事項。二、山胞保留地土地分配、收回、所有權移
    轉、無償使用或機關學校使用申請案件之審查事項。三、山胞保留地改配土地補
    償之協議事項。四、鄉（鎮、市、區）公所、山胞、未具山胞身分者（以下簡稱
    非山胞）或公、民營企業申請租用山胞保留地之審查事項。前項原住民保留地土
    地權利審查委員會之委員，應有五分之四為山胞；其組織由省（市）主管機關定
    之。是被告承辦上揭甲○○租用係爭土地申請案，除經南澳鄉公所八十三年度第
    三次人民申請案件土地權利審查委員會審查通過，並由宜蘭縣政府於八十三年八
    月十二日以八三府民山字第八八三五六號函核定在案，足見系爭土地是否改配予
    甲○○，並非被告一人可獨自決定，尚應依前述辦法提交土地審查委員會審查，
    則被告既無法獨自決定，更難遽以認定被告有圖利甲○○之犯行。此外復查無其
    他積極證據足認被告有何公訴人所指之犯行，是被告罪嫌尚有未足，依首開說明
    ，自應為無罪之諭知。
據上論斷，應依刑事訴訟法第三百零一條第一項，判決如主文。
本案經檢察官林慧到庭執行職務。
中      華      民      國      九十      年    五    月     二十五     日
                                     臺灣宜蘭地方法院刑事第二庭
                                         法  官  蔡  仁  昭
右正本證明與原本無異。
如不服本判決，應於判決送達後十日內向本院提出上訴狀( 應附繕本 )
                                         書記官  陳  旺  誠
中      華      民      國      九十      年    五    月     二十五     日


司法院資訊處製作；財團法人民間司法改革基金會備份。
